【裁判字號】    96,上易,220
【裁判日期】    970116
【裁判案由】    返還不當得利
【裁判全文】
臺灣高等法院臺中分院民事判決  96年度上易字第220號
上  訴  人  乙○○
訴訟代理人  林沅樺律師
被  上訴人  財團法人私立親民技術學院
法定代理人  甲○○
訴訟代理人  黃逸仁律師
上列當事人間返還不當得利事件，上訴人對於中華民國96年5月
31日臺灣臺中地方法院95年度訴字第2730號第一審判決提起上訴
，本院於97年1月2日言詞辯論終結，判決如下：
    主  文
原判決關於命上訴人給付超過新台幣捌拾陸萬肆仟貳佰貳拾玖元
及其法定利息部分及該部分假執行之宣告，暨訴訟費用（確定部
分除外）之裁判均廢棄。
上開廢棄部分，被上訴人在第一審之訴及其假執行之聲請均駁回
。
其餘上訴駁回。
第一、二審訴訟費用除確定部分外，由上訴人負擔五分之三，餘
由被上訴人負擔。
    事實及理由
壹、程序方面：
    本件被上訴人經合法通知，未於言詞辯論期日到場，核無民
    事訴訟法第三百八十六條所列各款之情形，爰依上訴人之聲
    請，由其一造辯論而為判決，合先敘明。
貳、實體方面：
一、被上訴人未於言詞辯論期日到場，據其以前到場陳述，起訴
    主張：(1)上訴人於民國（下同）九十年十月間，持有被上訴
    人簽發如附表所載支票六張支票，總金額新台幣（下同）八
    百九十六萬五千六百一十元，向臺灣苗栗地方法院（下稱苗
    栗地院）聲請核發支付命令，於取得該院九十年度促字第一
    二四四九號支付命令並確定後，即於九十一年四月十六日，
    持上開確定之支付命令為執行名義，以債權金額六百九十七
    萬八千五百七十五元，向臺灣臺北地方法院（下稱臺北地院
    ）聲請強制執行，經該院以九十一年度執字第九三九二號為
    強制執行（下稱系爭第一次執行程序），嗣因執行無結果，
    經該院發給債權憑證。嗣後，上訴人再於九十二年八月二十
    二日，持上開債權憑證向臺北地院聲請強制執行，亦經該院
    九十二年度執字第二九四七一號強制執行（下稱系爭第二次
    執行程序），於九十三年七月十四日向華南商業銀行總部營
    業部（下稱華南銀行）收取被上訴人存款債權金額六百二十
    八萬五千三百七十七元。上訴人又於九十三年九月一日持上
    開債權憑證，向臺北地院聲請強制執行，該院以九十三年度
    執字第三一九六０號強制執行（下稱系爭第三次執行程序）
    ，而於九十三年十月五日收取被上訴人對華南銀行存款債權
    一百五十萬三千六百七十元。然上訴人於九十一年四月十六
    日所提出之強制執行聲請狀，當時伊表明其受償之部分為一
    百一十萬七千零三十五元及八十八萬元。實則，依被上訴人
    所提出上訴人配偶陳瑞嘉所書立之承諾書以觀，九十年八月
    上訴人與背書人統洲電氣工程有限公司（下稱統洲公司）負
    責人徐德煥間，就如附表編號一所示面額二百萬元支票債權
    部分，業已成立一新債清償之法律關係，雙方言明和解之標
    的及於積欠本人之二百萬元及利息，此即何以第三人徐德煥
    （下稱徐德煥）所開立之系爭九紙支票面額總計為二百二十
    四萬元整，而非僅本金債權之二百萬元。亦即，該面額二百
    萬元支票債權部分，其自票載發票日（即九十年四月十六日
    ）起至實際全數受償之日（即系爭九紙支票最末之提示日為
    九十一年六月三十日）止一年又二個半月間，上訴人已收取
    二十四萬元之利息，此一利息約定已較原執行名義所示之年
    利率百分之五為高，而與票據債務年利率百分之六之利息計
    算規定約莫相當。據上，足認雙方就該二百萬元之票據債權
    及其所衍生之利息，早於當時即約定以二百二十四萬元為和
    解條件，則上訴人何來就該二百萬元之部分，另於強制執行
    程序中主張本金或利息之清償？再者，如附表編號三所示面
    額一百一十萬七千零三十五元之支票債權部分，被上訴人早
    在九十一年四月十二日即對上訴人之前手即訴外人欣軒美食
    企業社（下稱欣軒企業社）完成清償，並取回票據正本，足
    認上訴人更早在該日期前即受其前手之清償，而返還系爭支
    票正本，而上訴人受償第一筆扣押款（系爭第二次執行程序
    時）之日期則遠在九十三年七月十四日之時，當時上訴人既
    已受償該部分之票據債權且喪失對該票據之占有，上訴人如
    何能再就該筆票據債權受分配扣押款？從而，上訴人於系爭
    第一次執行程序終結時所受領之債權憑證所表彰之債權總額
    ，本即應扣除該二百萬元及其所衍生之利息，並再扣除另一
    紙上訴人自承業經清償之一百一十萬七千零三十五元支票本
    金及利息債權部分，而應為：五百八十五萬八千五百七十
    五元（本金）、四萬九千一百九十二元（執行費）、一
    百五十二元（程序費用）及自支付命令送達之翌日起按年
    息百分之五計算之利息。而上訴人非但就前開二百萬元及一
    百一十萬七千零三十五元部分重複計算利息，且復均自票載
    發票日起算利息，自有違誤。(2)據上，上訴人基於系爭支付
    命令經部分受償後，所得請求清償之利息應以本金五百八十
    五萬八千五百七十五元核計之，如依年息百分之五計算，每
    日之利息為八百零二元五角（計算式：0000000０
    ‧０５３６５＝８０２‧５元），至伊於九十三年七月十
    四日受領扣押款之日止，共五百二十九日，總計應受領之利
    息為四十二萬四千五百二十三元（計算式：８０２‧５５
    ２９＝４２４５２３元），伊受償順序：六百二十八萬五千
    三百七十元（即扣押之款項）扣除執行費、程序費用及利息
    後，尚得清償本金五百八十一萬一千五百零三元。至此，被
    上訴人積欠上訴人之款項，應為四萬七千零七十五元之本金
    及自九十三年七月十四日起，加計至清償之日止，共八十四
    日，依上開數額按年息百分之五計算之利息，總計應再受償
    利息五百四十二元（計算式：４７０７５０‧０５３６
    ５８４＝５４２元），再加上本金四萬七千零七十五元，
    總計則應再受償四萬七千六百一十七元。然上訴人於系爭第
    三次執行程序竟領取一百五十萬三千六百七十元，總計溢領
    一百四十五萬六千零五十三元，係無法律上原因受有利益，
    致被上訴人受有損害，爰依民法第一百七十九條不當得利之
    規定，請求上訴人返還其所受之利益。(3)本件爭執之所在，
    乃在於系爭執行名義成立後，該票據部分債權已因清償而消
    滅，關於該消滅之部分，即屬民法第一百七十九條所指之雖
    有法律上之原因，而其後已不存在者情形，蓋就該超額受償
    部分已無債之關係資為上訴人保有該給付之原因，此亦即債
    之關係之保持力。從而，縱被上訴人於執行程序終結前謂依
    強制執行法第十四條第一項之規定提起債務人異議之訴，亦
    無妨於本件訴訟之主張，且上訴人於受償之時，原執行名義
    所表彰之債權其實際上已因清償而消滅一部份，而執行法院
    既無從知悉前開情事，復以當時被上訴人因受教育部接管而
    處於無人得以為適當之權利主張之時期，上訴人蓄意溢領之
    清償款，自屬雖有法律上之原因，而其後已不存在者之情形
    ，故無最高法院六十九年度台上字第一一四二號判例之適用
    等語，資為抗辯。起訴聲明求為判決：(一)上訴人應給付被上
    訴人一百四十五萬六千零五十三元，及其法定利息。(二)訴訟
    費用由上訴人負擔。(三)關於第一項之請求，被上訴人願供擔
    保，請准宣告假執行；答辯聲明求為判決：(一)上訴駁回。(二)
    第二審訴訟費用由上訴人負擔。
二、上訴人則以：(1)依最高法院六十九年度台上字第一一四二號
    判例意旨：債權人本於確定判決對於債務人為強制執行而受
    金錢之支付者，該確定判決如未經其後之確定判決予以廢棄
    ，縱令判決內容不當，在債務人對於原執行名義之確定判決
    提起再審之訴予以變更前，亦非無法律之原因而受利益，自
    無不當得利可言，從而上訴人對被上訴人前所進行之強制執
    行程序，是基於與確定判決有同一效力之確定支付命令（即
    苗粟地院九十年度促字第一二四四九號執行名義），並非無
    法律上原因而受利益，被上訴人依據不當得利請求權訴請上
    訴人返還執行所得，非法所許。(2)再上訴人因執有被上訴人
    之前身財團法人親民工商專科學校（下稱親民工商專校）簽
    發之未禁止轉讓背書支票，因未兌現，伊乃向苗栗地院聲請
    核發支付命令確定，已如上述，則被上訴人應給付伊以八百
    九十六萬五千六百一十元，經聲請強制執行因被上訴人無財
    產因而核發債權憑證結案。嗣因發現被上訴人在訴外人華南
    銀行有教育部代管私立學校學雜費代辦費專戶，因而聲請臺
    北地院強制執行，分別於九十三年七月十四日及同年十月五
    日獲得清償六百二十八萬五千三百七十七元及一百五十萬三
    千六百七十元，合計為七百七十八萬九千零四十七元。(3)上
    訴人對於被上訴人之債權原為八百九十六萬五千六百一十元
    之支票債權，其利息依法係按週年利率百分之六計算，雖執
    行名義之支付命令僅請求百分之五之利息，但不影響上訴人
    請求百分之六之利息之權利。關於利息之計算，詳細情形如
    下：二百萬元部分：自九十年四月二十六日起算，至九十
    一年七月四日為止，合計一年又七十日，合計十四萬三千零
    一十四元（計算式：0000000０‧０６＋0000
    000０‧０６７０３６５＝１４３０１４）。二
    百零三萬九千二百元部分：自九十年五月二十六日起算，至
    九十三年七月十三日止，合計三年又四十八日，共三十八萬
    三千一百四十六元（計算式：0000000０‧０６
    ３＋0000000０‧０６４８３６５＝３８３１
    ４６）。一百一十萬七千零三十五元部分：自九十年五月
    二十六日起算，至九十一年四月十二日止，合計三百二十一
    日，共五萬八千四百一十五元（計算式：0000000
    ０‧０６３２１３６５＝５８４１５）。三百一十萬
    四千元部分：自九十年七月二十六日起算，至九十三年七月
    十三日止，合計二年又三百五十二日，共五十五萬二千零八
    十七元（計算式：0000000０‧０６２＋000
    0000０‧０６３５２３６５＝５５２０８７）。
    一十六萬五千三百七十五元部分：自九十年八月二十六日
    起算，至九十三年七月十三日止，合計二年又三百二十一日
    ，共二萬八千五百七十一元（計算式：１６５３７５０‧
    ０６２＋１６５３７５０‧０６３２１３６５＝２
    ８５７１）。五十五萬元部分：自九十年八月二十六日起
    算，至九十三年七月十三日止，合計二年又三百二十一日，
    共九萬五千零二十二元（計算式：５５０００００‧０６
    ２＋５５０００００‧０６３２１３６５＝９５０
    ２２）。上述利息，總計為一百二十六萬零二百五十五元
    。(4)按清償人所提出之給付，應先抵充費用，次充利息，次
    充原本；其依前二條之規定抵充債務者亦同，民法第三百二
    十三條定有明文。是故，被上訴人於九十三年七月十四日清
    償之金額六百二十八萬五千三百七十七元，應先抵充上開利
    息一百二十六萬零二百五十五元、執行費四萬九千一百九十
    二元、程序費用一百五十二元，餘額為四百九十七萬五千七
    百七十八元，用以清償八百九十六萬五千六百一十元，尚不
    足三百九十八萬九千八百三十二元；九十三年十月五日清償
    一百五十萬三千六百七十元，扣除其間利息共五萬三千七百
    八十一元，清償一百四十四萬九千八百八十九元，合計共清
    償六百四十二萬五千六百六十七元。(5)被上訴人積欠上訴人
    八百九十六萬五千六百一十元，由第三人清償一百一十萬七
    千零三十五元及二百萬元，因第三人僅清償本金，未清償利
    息，上訴人仍得向被上訴人主張利息部分之請求，故尚欠五
    百八十五萬八千五百七十五元，被上訴人清償六百四十二萬
    五千六百六十七元，因而上訴人並無如被上訴人主張有超額
    受償一百四十五萬六千零五十三元情事。(6)是故，上訴人依
    法聲請強制執行程序而獲之清償，並非無法律上原因。被上
    訴人如認為上訴人有超額受償之情形，應於強制執行中依照
    強制執行法第十四條之規定提起債務人異議之訴，始為正當
    ，且上訴人亦無如被上訴人所主張超額受償事實等語。上訴
    聲明求為判決：(一)原判決命上訴人給付超過五十七萬七千零
    二十二元，及其法定利息，與訴訟費用負擔部分廢棄。(二)上
    開廢棄部分，被上訴人於第一審之訴駁回。(三)第一、二審訴
    訟費用由被上訴人負擔。
三、本件不爭執事項：
(一)、上訴人於九十年間以被上訴人積欠其如附表所載支票六張之
    票款八百九十六萬五千六百一十元為由，向苗栗地院聲請核
    發九十年度促字第一二四四九號支付命令確定在案。
(二)、上訴人於九十一年四月十六日持上開確定之支付命令為執行
    名義，以債權金額六百九十七萬八千五百七十五元，向臺北
    地院聲請強制執行，該院以九十一年度執字第九三九二號強
    制執行，嗣因執行無結果，經該執行法院發給債權憑證。
(三)、上訴人於九十二年八月二十二日持上開債權憑證向臺北地院
    聲請強制執行，該院以九十二年度執字第二九四七一號強制
    執行，於九十三年七月十四日向華南銀行收取被上訴人存款
    債權金額六百二十八萬五千三百七十七元，受償本金五百四
    十七萬四千九百零五元、利息七十六萬一千一百二十八元、
    執行費四萬九千一百九十二元及程序費用一百五十二元。
(四)、上訴人於九十三年九月一日持上開債權憑證（註記受償六百
    二十八萬五千三百七十七元及一百五十萬三千六百七十元）
    ，再向臺北地院聲請強制執行，該院以九十三年度執字第三
    一九六０號強制執行，於九十三年十月收取被上訴人存款債
    權一百五十萬三千六百七十元。
(五)、如附表編號三所示面額一百一十萬七千零三十五元之支票，
    於背書人欣軒美食企業社向上訴人清償後，再向被上訴人追
    索，被上訴人與背書人達成和解，取回支票正本。另如附表
    編號一所示面額二百萬元之支票，亦經背書人統洲公司向上
    訴人清償後取回該支票。
四、本件爭執事項：
(一)、上訴人於上開強制執行程序有無超額受償之不當得利？
(二)、上訴人向苗栗地院依督促程序聲請發支付命令時，請求被上
    訴人支付百分之五之法定利息，而於本件訴訟本於票據法律
    關係，請求被上訴人支付百分之六之法定利息，以為抵銷？
(三)、上訴人依確定支付命令為執行名義，聲請強制執行所得之金
    額，有無不當得利問題？
五、得心證之理由：
(一)、上訴人於上開強制執行程序有無超額受償之不當得利？被上
    訴人主張：依上訴人配偶陳瑞嘉所書立之承諾書以觀，上訴
    人與背書人統洲公司負責人徐德煥間，就如附表編號一所示
    面額二百萬元支票債權部分，業已成立一新債清償之法律關
    係，雙方就該二百萬元之票據債權及其所衍生之利息，即約
    定以二百二十四萬元為和解條件。再如附表編號三所示面額
    一百一十萬七千零三十五元之支票債權部分，被上訴人早即
    對上訴人之前手即欣軒企業社完成清償，並取回票據正本。
    從而，上訴人於系爭第一次執行程序終結時所受領之債權憑
    證所表彰之債權總額，本即應扣除該二百萬元及其所衍生之
    利息，並再扣除另一紙上訴人自承業經清償之一百一十萬七
    千零三十五元支票本金及利息債權部分，是上訴人總計溢領
    一百四十五萬六千零五十三元，係無法律上原因受有利益，
    致被上訴人受有損害等語；上訴人辯稱：被上訴人積欠上訴
    人八百九十六萬五千六百一十元，由第三人清償一百一十萬
    七千零三十五元及二百萬元，因第三人僅清償本金，未清償
    利息，上訴人仍得向被上訴人主張利息部分之請求，故尚欠
    五百八十五萬八千五百七十五元，被上訴人清償六百四十二
    萬五千六百六十七元，因而上訴人並無如被上訴人主張有超
    額受償一百四十五萬六千零五十三元情事等語。經查：
(1)、本件上訴人於九十年間以被上訴人積欠其如附表所載支票六
    張之票款八百九十六萬五千六百一十元為由，向苗栗地院聲
    請核發九十年度促字第一二四四九號支付命令確定。而上訴
    人本於該確定之支付命令所對被上訴人請求者，為八百九十
    六萬五千六百一十元之支票債權，及自支付命令送達之翌日
    （即九十一年二月二日）起至清償日止，按年息百分之五計
    算之利息。又上訴人於九十一年四月十六日持上開確定之支
    付命令為執行名義，以債權金額六百九十七萬八千五百七十
    五元向臺北地院聲請強制執行，於系爭第一次執行程序，因
    執行無結果，經該執行法院發給債權憑證。嗣上訴人於九十
    二年八月二十二日持上開債權憑證向臺北地院聲請強制執行
    ，於系爭第二次執行程序，於九十三年七月十四日向華南銀
    行收取被上訴人存款債權金額六百二十八萬五千三百七十七
    元，又於九十三年九月一日持上開債權憑證，向臺北地院聲
    請強制執行，於系爭第三次執行程序，由上訴人收取被上訴
    人對華南銀行存款債權一百五十萬三千六百七十元。上述事
    實，業經原審法院調取臺北地院九十一年度執字第九三九二
    號、九十二年度執字第二九四七一號、九十三年度執字第三
    一九六０號強制執行卷宗，核閱無誤，並經兩造列為不爭執
    事項在案，足堪信為真實。
(2)、按債權人受領他種給付以代原定之給付者，其債之關係消滅
    。又因清償債務而對於債權人負擔新債務者，除當事人另有
    意思表示外，若新債務不履行時，其舊債務仍不消滅，民法
    第三百十九條、第三百二十條分別定有明文。又債之當事人
    約定債務人將來應為某他種給付以代原定給付，而使原定給
    付債務消滅者，係屬債之標的之變更。此與因清償債務而對
    於債權人負擔新債務，並因新債務之履行，而使舊債務消滅
    之新債清償，並不相同。再因清償債務而對於債權人負擔新
    債務者，除當事人另有意思表示外，若新債務不履行時，其
    舊債務固仍不消滅。惟必債務人不履行新債務時，債權人始
    得請求其履行舊債務，此觀民法第三百二十條規定自明。換
    言之，債權人欲請求履行舊債務，須以債務人不履行新債務
    為前提要件（最高法院八十五年度台上字第四四一號、八十
    五年度台簡上字第三八七號判決意旨參照）。
(3)、徐德煥於九十年八月二十日與訴外人陳瑞嘉就附表編號一所
    示面額二百萬元支票之債權訂立承諾書，由徐德煥再簽發支
    票九紙交付予陳瑞嘉，同時由陳瑞嘉簽立承諾書予徐德煥收
    執，此有被上訴人提出徐德煥簽發之支票九紙影本及陳瑞嘉
    簽立之承諾書一紙為證（見原審卷第六十一至六十三頁），
    上訴人對此並不爭執，應堪認為真實。經查，依上開承諾書
    之記載：「立承諾書人陳瑞嘉對於徐德煥君積欠本人新台幣
    貳佰萬元及其利息，經徐德煥同意開出如附件一之支票九紙
    作為清償之條件，本人同意讓徐德煥君依該九紙支票逐期兌
    現，若該九紙支票均按期兌現完畢，本人同意返還附件二之
    支票予徐德煥君，若上開九紙支票有任何一張不獲兌現時，
    附件二之支票本人將自行向財團法人親民工商專科學校求償
    。」等語，並參以本院於九十六年十月二十二日行準備程序
    時，上訴人之訴訟代理人自認，上開承諾書係由陳瑞嘉代表
    上訴人所為之承諾（見本院卷第七０頁），從而依上開承諾
    書文義可知，上訴人雖受領徐德煥簽發之九紙支票，惟仍強
    調並未因此而同意消滅如附表編號一所示面額二百萬元支票
    債權，必須徐德煥將所簽發之九紙支票（包括二百萬元之本
    金及其利息），逐期履行完畢時，則上訴人同意返還附表編
    號一所示面額二百萬元支票，依上開說明，上訴人所簽立之
    承諾書應屬新債清償契約，亦即徐德煥於履行新債務即上開
    九紙支票債務履行完畢時，舊債務即如附表編號一所示面額
    二百萬元支票之債務，始歸消滅。又上訴人於簽立上開承諾
    書時，復未保留對附表編號一所示面額二百萬元之支票，關
    於利息債權之請求，此觀上開承諾書文義自明。是故，上開
    九紙支票既至九十一年七月四日止，已由陳瑞嘉交付上訴人
    陸續提示兌現完畢，背書人統洲公司亦已取回如附表編號一
    所示面額二百萬元之支票，此為上訴人所自認（見原審卷第
    五十六至五十七頁），則上訴人對該二百萬元之支票債權，
    即歸於消滅，自不得再就該二百萬元之支票，本於票據法律
    關係而更為主張或請求。準此，上訴人對於如附表編號一所
    示面額二百萬元之支票債權，既因上開九紙支票之新債務履
    行，而溯及既往隨之消滅，且上訴人復未於上開承諾書保留
    關於利息債權部分之請求，則上訴人辯稱其於系爭第二次執
    行程序時，仍有自九十年四月二十六日起算至九十一年七月
    四日（即系爭支票由背書人統洲公司取回之日）為止，合計
    一十四萬三千零一十四元之利息債權，可資抵充云云，委不
    足取。
(4)、按關於利息或其他定期給付，如債權人給與受領一期給付之
    證書，未為他期之保留者，推定其以前各期之給付已為清償
    。如債權人給與受領原本之證書者，推定其利息亦已受領。
    債權證書已返還者，推定其債之關係消滅，民法第三百二十
    五條定有明文。又債權證書之返還，通常須在清償債務之後
    ，故已返還債權證書者，推定其債之關係已消滅，此民法第
    三百二十五條第三項所由設。依此反面解釋，苟債權證書尚
    未返還，自難遽為債之關係已消滅之推斷（最高法院九十四
    年度台上字第三三七號判決意旨參照）。
(5)、本件如附表編號三所示面額一百一十萬七千零三十五元之支
    票，於背書人欣軒企業社向上訴人清償後，再向被上訴人追
    索，被上訴人與該背書人欣軒企業社達成和解，並於九十一
    年四月十二日向該背書人清償後，取回支票正本乙節，業據
    被上訴人提出九十二年九月四日債務分期償還契約書及應付
    帳款對帳明細表各一件為證（見原審卷第九十八至一０二頁
    ），此亦為上訴人所不爭執，自堪信為真實。是故，上訴人
    於欣軒企業社向其清償後，既將如附表編號三所示面額一百
    一十萬七千零三十五元之支票交還予欣軒企業社，再由欣軒
    企業社持之向被上訴人行使追索，依上開說明，應可推定認
    定欣軒企業社已向上訴人清償該支票之利息債務，從而上訴
    人主張就欣軒企業社並未清償該利息債務之事實，自應負舉
    證責任（最高法院七十年度台上字第三一四號判決意旨參照
    ），惟上訴人就欣軒企業社尚未清償附表編號三所示面額一
    百一十萬七千零三十五元支票債權之利息部分，復未舉證以
    證其詞，則上訴人抗辯其於系爭第二次執行程序時，就如附
    表編號三所示面額一百一十萬七千零三十五元之支票，尚有
    自九十年五月二十六日起算，至九十一年四月十二日止，共
    計五萬八千四百一十五元之利息債權，可資抵充云云，難認
    可採。
(6)、按發票人、承兌人、背書人及其他票據債務人，對於執票人
    連帶負責，為票據法第九十六條第一項所明定。所謂連帶負
    責，就票據債務人與執票人間之關係言，係指各票據債務人
    就執票人所得追索之金額，負全部清償責任，此固與民法之
    連帶債務相當，然就票據債務人相互間之內部關係言，僅有
    追索權之問題，即票據債務人為清償時，僅得對其前手行使
    追索權，直至發票人為止，但票據債務人相互間並無內部如
    何分擔之問題，即並無民法上連帶債務人間分擔、求償或代
    位之關係，此與民法上之連帶債務有別。又票據前後背書人
    依票據法第九十六條第一項規定對於執票人所負之連帶責任
    ，其背書人間僅生清償後再行使追索權之問題，而無民法連
    帶債務人間內部分擔、求償或代位之關係，該票據法所稱之
    「連帶負責」者，係一種不完全連帶責任，殊與民法所定之
    連帶債務人責任未盡相同（最高法院九十年度台上字第一五
    三號、九十一年度台簡上字第二十三號判決意旨參照）。
(7)、如上所述，被上訴人前身親民工商專校所簽發之附表編號一
    所示面額二百萬元之支票部分，既經徐德煥與上訴人簽立新
    債清償契約，並由徐德煥於履行新債務即將上開九紙支票債
    務履行完畢，則上訴人所持有舊債務即附表編號一所示面額
    二百萬元支票債務，即歸消滅，且上訴人亦將附表編號一所
    示面額二百萬元之支票，返還予統洲公司；另附表編號三所
    示面額一百一十萬七千零三十五元之支票部分，亦經欣軒企
    業社向上訴人清償後，再由欣軒企業社持之向被上訴人行使
    追索，被上訴人向欣軒企業社清償後，即取回附表編號三之
    支票正本，則附表編號一、編號三所示之支票，就上訴人所
    得追索之金額，業經上訴人之前手徐德煥，或被上訴人負全
    部清償責任，然就票據債務人相互間之內部關係言，依上開
    說明，僅有追索權之問題，亦即票據債務人為清償時，僅得
    對其前手行使追索權，直至發票人為止，但票據債務人相互
    間並無內部如何分擔之問題，從而被上訴人所簽發之附表編
    號一、編號三所示之支票，既經徐德煥、被上訴人分別清償
    完畢，則附表編號一所示之支票，執票人徐德煥要如何向被
    上訴人行使追索，自與上訴人無涉。據此，上訴人於九十二
    年八月二十二日持上開債權憑證向臺北地院聲請強制執行，
    即其於系爭第二次執行程序時，其就上述確定支付命令之執
    行名義所對被上訴人享有之債權為本金五百八十五萬八千五
    百七十五元（計算式：0000000元－0000000
    元－0000000元＝0000000元），及其法定利
    息（容後說明）。
(二)、上訴人向苗栗地院依督促程序聲請發支付命令時，請求被上
    訴人支付百分之五之法定利息，得否於本件訴訟本於票據法
    律關係，請求被上訴人支付百分之六之法定利息，以為抵銷
    ？被上訴人主張：上訴人向苗栗地院依督促程序聲請發支付
    命令時，請求被上訴人支付百分之五之法定利息，自應以此
    為計算基礎等語；上訴人辯稱：附表編號二、編號四、編號
    五、編號六為上訴人所持有，自得本於票據法律關係，請求
    被上訴人支付百分之六之法定利息，以為抵銷等語。經查：
(1)、按執票人向支票債務人行使追索權時，得請求自為付款提示
    日起之利息，如無約定利率者，依年利六釐計算，票據法第
    一百三十三條定有明文。經查，附表編號二、編號四、編號
    五、編號六為上訴人所持有，此為被上訴人所不爭執（見本
    院卷第六十九頁），從而上訴人基於持有上開附表編號二、
    編號四、編號五、編號六等支票，所得行使執票人之權利請
    求被上訴人給付按年利六釐計算之利息，即屬依法有據，應
    予准許。據此，本院分別計算上訴人基於持有上開附表編號
    二、編號四、編號五、編號六之支票，所得請求被上訴人給
    付之法定利息如下：
、附表編號二，關於二百零三萬九千二百元部分：自九十年十
    月二十五日起算，至九十三年七月十三日止，合計二年八月
    十八日，共三十三萬二千三百零五元（計算式：00000
    00０‧０６２＋0000000０‧０６８／１
    ２＋0000000０．０６１８／３６５＝３３２３
    ０５元．以下四捨五入）。
、附表編號四，關於三百一十萬四千元部分：自九十年七月二
    十六日起算，至九十三年七月十三日止，合計二年又三百五
    十二日，共五十五萬二千零八十七元（計算式：00000
    00０‧０６２＋0000000０‧０６３５２
    ３６５＝５５２０８７元）。
、附表編號五，關於一十六萬五千三百七十五元部分：自九十
    年八月二十六日起算，至九十三年七月十三日止，合計二年
    又三百二十一日，共二萬八千五百七十一元（計算式：１６
    ５３７５０‧０６２＋１６５３７５０‧０６３２
    １３６５＝２８５７１元）。
、附表編號六，關於五十五萬元部分：自九十年八月二十六日
    起算，至九十三年七月十三日止，合計二年又三百二十一日
    ，共九萬五千零二十二元（計算式：５５０００００‧０
    ６２＋５５０００００‧０６３２１３６５＝９５
    ０２２元）。
(2)、據上說明，上訴人基於票據法律關係，所得請求被上訴人給
    付之法定利息，總計為一百萬七千九百八十五元（計算式：
    ３３２３０５＋５５２０８７＋２８５７１＋９５０２２＝
    0000000元）。
(3)、按清償人所提出之給付，應先抵充費用，次充利息，次充原
    本；其依前二條之規定抵充債務者亦同，民法第三百二十三
    條定有明文。從而，上訴人依系爭第二次、第三次執行程序
    時所受領之金額，於依序先抵充執行費、利息及本金後，如
    有剩餘，即屬超額受償。經查：
、上訴人於九十二年八月二十二日持上開債權憑證向臺北地院
    聲請系爭第二次強制執行，於九十三年七月十四日向華南銀
    行收取被上訴人存款債權金額六百二十八萬五千三百七十七
    元，有華南商業銀行總行營業部九十三年七月二十二日（93
    ）華銀營存字第５３４號函附卷可稽（見原審卷第四十六頁
    ），而上訴人於系爭第二次執行程序所得請求清償之利息應
    以本金五百八十五萬八千五百七十五元核計之，而被上訴人
    應負擔之法定利息總計為一百萬七千九百八十五元，已如上
    述，則上訴人所收取被上訴人之存款債權六百二十八萬五千
    三百七十七元，其抵償順序依序為：先抵充執行費用四萬九
    千一百九十二元、程序費用一百五十二元，次充利息一百萬
    七千九百八十五元，尚得清償本金為五百二十二萬八千零四
    十八元（計算式：0000000－00000－000－
    00000８５＝0000000元）。
、上訴人於九十三年九月一日向臺北地院聲請系爭第三次強制
    執行，於九十三年九月三日依北院錦九十三執公字第三一九
    六○號執行命令向華南銀行收取被上訴人存款債權金額一百
    五十萬三千六百七十元，有華南商業銀行總行營業部九十三
    年九月八日（93）華銀營存字第６７１號函附卷可稽（見原
    審卷第四十七頁），而華南銀行於九十三年十月七日，收受
    執行法院准許上訴人收取被上訴人存款債權一百五十萬三千
    六百七十元之執行命令，亦有臺北地院九十三年十月五日北
    院錦九十三執公字第三一九六○號執行命令及送達證書附於
    臺北地院九十三年度執字第三一九六○號卷宗可查。惟至此
    被上訴人尚積欠上訴人之款項，應為六十三萬零五百二十七
    元之本金（計算式：0000000－0000000＝６
    ３０５２７元），及自九十三年七月十四日起，至九十三年
    十月七日清償止，按年利六釐計算之利息，總計應再給付法
    定利息八千九百一十四元（計算式：６３０５２７０‧０
    ６８６／３６５＝８９１４元，元以下四捨五入），再加
    上本金六十三萬零五百二十七元，總計則應再受償六十三萬
    九千四百四十一元。惟上訴人於系爭第三次執行程序中，竟
    領取一百五十萬三千六百七十元，則上訴人計超額受償八十
    六萬四千二百二十九元（計算式：0000000－000
    000＝８６４２２９元）。
(三)、上訴人依確定支付命令為執行名義，聲請強制執行所得之金
    額，有無不當得利問題？被上訴人主張：上訴人於系爭第三
    次執行程序溢領一百四十五萬六千零五十三元，自屬無法律
    上原因受有利益，致被上訴人受有損害，且上訴人於受償之
    時，原執行名義所表彰之債權其實際上已因清償而消滅一部
    份，而執行法院既無從知悉前開情事，復以當時被上訴人因
    受教育部接管而處於無人得以為適當之權利主張之時期，上
    訴人蓄意溢領之清償款，自屬雖有法律上之原因，而其後已
    不存在者之情形，故無最高法院六十九年度台上字第一一四
    二號判例之適用等語；上訴人辯稱：上訴人並無如被上訴人
    主張有超額受償一百四十五萬六千零五十三元情事，故上訴
    人依法聲請強制執行程序而獲之清償，並非無法律上原因，
    從而被上訴人如認為上訴人有超額受償之情形，應於強制執
    行中依強制執行法第十四條之規定提起債務人異議之訴，始
    為正當，且無如被上訴人所主張超額受償事實等語。經查：
(1)、按執行法院依據執行名義實施強制執行，目的在實現債權人
    實體上權利之內容，惟執行法院對於執行名義所記載之請求
    權是否存在，並無調查之權，故若執行名義所示請求權之存
    在與內容，與執行時實體法之權利狀態不一致時，執行法院
    依據執行名義所為之強制執行，雖屬合法，然因債權人實體
    法上之請求權業已消滅，自應予債務人救濟之途徑。從而，
    倘債權人之債權確不存在，債務人非不得逕依不當得利之規
    定，請求其返還因執行所得之利益，難謂債務人須先提起債
    務人異議之訴而獲得勝訴判決確定後，始得依不當得利之規
    定請求債權人返還因執行所得之利益（最高法院八十四年度
    台上字第一二四三號判決意旨參照）。
(2)、上訴人雖舉最高法院六十九年度台上字第一一四二號判例，
    主張債權人依強制執行而受分配清償，非無法律上之原因，
    被上訴人不得謂係不當得利而請求返還云云，惟查依上開判
    例意旨，債權人本於確定判決對於債務人為強制執行而受金
    錢之支付時，債務人尚得於就該確定判決提起再審之訴並獲
    勝訴之確定判決後，依不當得利之法律關係請求返還，而債
    權人依強制執行所取得之超額給付，難認有法律上原因，且
    依上開說明，債務人縱未於執行程序終結前，聲明異議或提
    起債務人異議之訴以排除執行，於執行程序終結後，仍非不
    得以債權人實體法上之債權不存在，而依不當得利法律關係
    請求返還。是故，被上訴人主張上訴人超額受領強制執行所
    得受償之金額，而依民法第一百七十九條規定之不當得利返
    還請求權，請求上訴人返還超額受領部分之金額，應屬可採
    。
六、綜上所述，上訴人於系爭執行程序，計超額受償八十六萬四
    千二百二十九元，上訴人受領此部分之給付，係為無法律上
    之原因，而被上訴人因受強制執行所為之給付，亦非屬任意
    給付，並無民法第一百八十條第三款之適用，上訴人自應依
    民法第一百八十二條第二項之規定，將受領時所得之利益，
    附加利息，一併償還。從而，被上訴人本於不當得利法律關
    係，請求上訴人給付八十六萬四千二百二十九元，及自起訴
    狀繕本送達上訴人翌日即九十五年十一月四日起至清償日止
    ，按週年利率百分之五計算之利息，為有理由，應予准許。
    逾此部分之請求，則為無理由，應予駁回。原審就上開應准
    許部分，為上訴人敗訴之判決，尚有未洽，上訴意旨求予廢
    棄改判，為有理由，爰由本院予以廢棄改判如主文第二項所
    示。至於上訴人之請求不應准許部分，原判決為上訴人敗訴
    之判決，經核於法並無不合，上訴意旨求予廢棄改判，為無
    理由，應駁回其上訴。
七、本件因事證已臻明確，兩造其餘攻擊、防禦方法及所為之立
    證，經核與判決之結果不生影響，無庸逐一論述及再開辯論
    之必要，併予敘明。
八、據上論結，本件上訴為一部有理由，一部無理由，依民事訴
    訟法第四百五十條、第四百四十九條第一項、、第四百六十
    三條、第三百八十五條第一項前段、第七十九條但書，判決
    如主文。
中    華    民    國    97    年    1     月    16    日
                  民事第六庭    審判長法  官  陳賢慧
                                      法  官  吳惠郁
                                      法  官  盧江陽
以上正本係照原本作成。
均不得上訴。
                                      書記官  陳玫伶
中    華    民    國    97    年    1     月    16    日
                                                      Ｍ
附表：
┌─────────┬─────────┬─────────┬─────────┐
│編號              │支票號碼          │票面金額（新台幣）│發票年月日（民國）│
├─────────┼─────────┼─────────┼─────────┤
│１                │ＱＡ0000000│0000000元  │９０年４月２６日  │
├─────────┼─────────┼─────────┼─────────┤
│２                │ＱＡ0000000│0000000元  │９０年５月２６日  │
├─────────┼─────────┼─────────┼─────────┤
│３                │ＲＢ0000000│0000000元  │９０年５月２６日  │
├─────────┼─────────┼─────────┼─────────┤
│４                │ＲＢ0000000│0000000元  │９０年７月２６日  │
├─────────┼─────────┼─────────┼─────────┤
│５                │ＤＢ0000000│１６５３７５元    │９０年８月２６日  │
├─────────┼─────────┼─────────┼─────────┤
│６                │ＤＢ0000000│５５００００元    │９０年８月２６日  │
└─────────┴─────────┴─────────┴─────────┘


司法院資訊處製作；財團法人民間司法改革基金會備份。
